臺灣新北地方法院民事裁定
110年度監宣字第543號
聲  請  人  張瑜芳  

            張瑜庭  

前    二人
代  理  人  鄭嘉欣律師
相  對  人  張正宗  

關  係  人  張瑜真  

前    二人
代  理  人  陳玉庭律師  
關  係  人  張正明  

上列聲請人聲請監護宣告事件，本院裁定如下：
    主    文
宣告張正宗（男、民國00年0月0日生、身分證統一編號：Z00000
0000號）為受輔助宣告之人。
選定張瑜真（女、民國00年00月00日生、身分證統一編號：Z000
000000號）為受輔助宣告之人張正宗之輔助人。
程序費用由受輔助宣告人張正宗負擔。
    理    由
一、本件聲請意旨略以：
　㈠聲請人張瑜芳、張瑜庭之父親即相對人張正宗於民國109年8
    月6日經臺北市立萬芳醫院診斷罹患失智症，後於110年4月2
    2日再經天主教永和耕莘醫院為生理檢查之智能評鑑診斷為
    輕度失智症，且因相對人罹患失智症，聲請人遂向新北市政
    府衛生局申請長期照顧服務，並經評估認為相對人屬長照需
    要等級第4級。
　㈡相對人經診斷罹患失智症後，因有精神行為症狀，故相對人
    及其胞弟張正明、子女即聲請人、關係人張瑜真曾於109年1
    2月4日召開家庭會議，並於該會議共同商議由聲請人張瑜芳
    負責保管相對人之身分證、台新銀行提款卡，由聲請人張瑜
    庭協助管理所有銀行帳戶。嗣後，相對人之相關費用即由關
    係人張瑜真、聲請人張瑜芳於LINE通訊軟體之家庭群組載明
    支出或代墊金額，再由聲請人張瑜庭利用台新網路銀行將款
    項匯入彼等指定之帳戶。孰料，聲請人張瑜庭於110年4月20
    日知悉相對人之身分證件經申請補發，翌日更發現台新網路
    帳戶遭取消而無法使用，此後復知悉相對人各銀行之存摺、
    印鑑均經申請補發。然依前開會議可知，身分證及台新銀行
    存摺係由聲請人張瑜芳保管，台新銀行以外之其他銀行帳戶
    之存摺、印鑑則由聲請人張瑜庭保管，而上開身分證、所有
    之銀行帳戶及印鑑並無遺失，現仍由聲請人張瑜芳、張瑜庭
    分別保管，且相對人亦未曾要求取回等情。
　㈢綜上，罹患失智症之相對人恐因短期記憶障礙而為他人所誘
    騙，以致遺忘身分證、提款卡、存摺等物品業經交付保管，
    相對人有受他人誘騙致重新申請補發上開物品之虞，更有補
    發後遭他人盜領、冒用而損及自身權益、淪為人頭或喪失財
    產之可能。為此爰依民法第14條、家事事件法第164條以下
    規定，聲請宣告相對人為受監護宣告人，併選定聲請人張瑜
    芳為受監護宣告人張正宗之監護人，指定聲請人張瑜庭為會
    同開具財產清冊之人等語，並提出同意書、聲請人之身分證
    件影本、臺北市立萬芳醫院委託財團法人臺北醫學大學辦理
    診斷證明書、天主教永和耕莘醫院生理檢查報告、新北市政
    府衛生局函影本、109年12月4日張正宗家庭會議紀錄、LINE
    群組對話紀錄、聲請人協助相對人保管之身分證、銀行提款
    卡、存摺及印鑑章等照片9幀等件為憑。
　㈣對相對人及關係人張瑜真之答辯之陳述：
　⒈因相對人罹患失智症，聲請人即於110年5月17日提出聲請，
    請求鈞院裁定相對人為監護宣告，又聲請人擔心相對人為他
    人所誘騙，始於110年5月26日聲請暫時處分以保護相對人，
    雖相對人固提出暫時處分之抗告，惟當時其已患有失智症，
    欠缺辨識、受意思表示之能力，故相對人提起之抗告是否基
    於本人之真實意思，或是他人誘導，均有所疑。相對人先前
    因記憶退化，曾將其與配偶李麗莉之存摺及提款卡搞混、誤
    認李麗莉之提款卡為自己所有並輸入錯誤之密碼導致鎖卡，
    是相對人遂於109年3月間將渠等全部之存簿、印鑑、提款卡
    交由並委託聲請人張瑜庭保管處理。聲請人張瑜庭受相對人
    委託後，旋於家庭群組告知兩造及關係人張瑜真，關係人張
    瑜真亦屢次請求代為相對人支出之費用，足證其確實知悉聲
    請人張瑜庭有受相對人委託代為管理乙事。嗣後，兩造及關
    係人張瑜真為確認上情，始於109年12月4日舉行前開家庭會
    議確立前開之分工情形。
　⒉關於聲請人張瑜庭提領李麗莉銀行帳戶之行為：
　　於李麗莉死亡當日，協助處理後事之郭阿姨表示李麗莉之存
    款需注意提領等事宜，故聲請人張瑜芳隨即轉述上開內容予
    當時未到場之聲請人張瑜庭，而相對人、聲請人張瑜芳均同
    意由負責保管李麗莉帳戶之聲請人張瑜庭先提領李麗莉之存
    款。聲請人張瑜庭於提領存款當下，因不知悉提款卡密碼，
    遂直接電詢聲請人張瑜芳，又相對人及關係人張瑜真正好在
    旁，是關係人張瑜真遂立即回答提款卡密碼，上情並足以證
    明兩造及關係人張瑜真均同意授權由聲請人張瑜庭提領李麗
    莉之存款，可認聲請人張瑜庭主觀上並無侵占意思。而聲請
    人張瑜庭在提款後，雖將李麗莉之遺產存入自己帳戶以作為
    代管帳戶，然聲請人張瑜庭曾多次表明要將遺產均分予各繼
    承人，但其餘繼承人均不曾提及過問，是聲請人張瑜庭更無
    理由逕行匯款。此外，聲請人張瑜庭提領存款之行為，係因
    禮儀公司郭阿姨引導所致，進而造成家庭遺產處理不慎，然
    關係人張瑜真對此完全知情，甚至協助聲請人張瑜庭完成提
    領行為，且其仍持續向聲請人張瑜庭請款，故聲請人張瑜庭
    絕非如其所述，係未經全體所有繼承人同意而動用李麗莉之
    存款。
　⒊關於關係人張瑜真所稱聲請人張瑜庭擅自提領並侵占相對人
    銀行帳戶內款項：
　　關係人張瑜真表示聲請人侵占、詐欺相對人之財產云云，然
    實際上係相對人將其所有帳戶存摺、提款卡均交由聲請人張
    瑜庭保管，並同時要求聲請人張瑜庭作帳，而聲請人張瑜庭
    在受相對人委託後，遂立即在家庭群組表示請大家來請款等
    語。當時因考量聲請人張瑜庭於台南工作，為能及時支付家
    人間之代墊款，故聲請人張瑜庭於110年3月間偕同相對人至
    台新銀行臨櫃辦理，並授權聲請人張瑜庭指紋認證管理帳戶
    。長期以來聲請人張瑜庭管理得宜，並無不適任之情形，且
    相對人亦從未向聲請人張瑜庭要求返還帳戶存摺及提款卡，
    僅有在聲請人張瑜庭向相對人報告帳戶明細時，相對人表示
    因細節瑣碎，指示聲請人張瑜庭將分散在各帳戶之款項集中
    至某些帳戶等情，是聲請人張瑜庭才在相對人指示下將其各
    帳戶之存款集中存入相對人之某些帳戶。孰料，聲請人張瑜
    庭於110年4月21日欲確認存簿明細時，始驚覺關係人張瑜真
    竟偕同相對人補辦身分證、銀行存摺、提款卡。聲請人自始
    便打算將相對人之財產存入其帳戶，主觀上並無侵占意圖，
    惟關係人張瑜真卻以此指摘聲請人侵占、詐欺相對人之財產
    ；又聲請人張瑜芳於同年5月1日返家探親時，相對人幾乎不
    記得其有重新申辦身分證、存摺等事，益徵其短期記憶顯有
    障礙，而有財產遭受剝奪侵害之風險，關係人張瑜真明知相
    對人患有失智症，竟趁機滋事指摘聲請人張瑜庭，可見其所
    述並無可採。
二、相對人及關係人張瑜真答辯略以：
　㈠聲請人主張相對人精神障礙或心智缺陷云云，依相對人提出
    之診斷證明書可知，相對人僅係個案認知功能有加強必要，
    但頭腦仍屬清楚。再者，相對人對於其配偶李麗莉去世後之
    遺產應如何分割、自己名下之財產多寡甚為清楚，且關於自
    己之身分證件、印鑑、銀行提款卡及存簿由聲請人保管，並
    向聲請人要求返還遭拒後，一一前往相關機關申請補發之情
    事，均能明確以親筆書寫，何況相對人目前尚可清楚表達、
    理解簡單語句，對於自身之年籍資料、住處均能詳盡回答，
    其餘之行走抓握等身體能力亦無問題，故相對人應不符合聲
    請監護宣告之要件。
　㈡李麗莉於110年2月23日死亡後，相對人申報遺產稅時始發現
    聲請人張瑜庭盜領李麗莉部分遺產，即新臺幣（下同）86萬
    3,410元，且其更利用其保管相對人銀行存摺、提款卡之便
    ，盜領相對人名下存款共205萬6,600元，而聲請人張瑜庭盜
    領李麗莉遺產、相對人財產一事已分別由關係人張瑜真及相
    對人提起刑事告訴，是聲請人應無資格對相對人提起監護宣
    告之聲請。此外，聲請人另有向相對人索求李麗莉及相對人
    之房產，然相對人認為名下房產係夫妻二人辛苦一生所購入
    ，遂決定將房屋出租他人，並以該租金維持生活，孰料聲請
    人等竟恐嚇租客並表示相對人業已失智，無權管理房屋，若
    承租方不搬離將揚言提告云云，可見聲請人之行徑十分惡劣
    。聲請人為一己之私，企圖取得相對人之監護人地位，進而
    支配、利用相對人名下財產，且又搶先對相對人提出暫時處
    分，限制其自由處分財產權利，而聲請人復主觀臆測關係人
    張瑜真會處分相對人之財產，而為本件之聲請，退步言，縱
    相對人將來有為監護宣告之必要，相對人亦拒絕由聲請人擔
    任監護人。
　㈢相對人目前生活起居皆由關係人張瑜真照顧，聲請人不但從
    未照顧相對人，竟為貪念而試圖謀取李麗莉遺產、相對人財
    產，更甚者係聲請人從未與相對人討論欲聲請監護宣告，其
    目的無非是取得相對人之監護人地位，支配、使用相對人之
    財產，為此聲明：請求裁定駁回聲請人之聲請。
三、按法院對監護宣告之聲請，認為未達應受監護宣告之程度，
    而有輔助宣告之原因者，得依聲請或依職權以裁定為輔助之
    宣告，家事事件法第174條第1項定有明文。又按法院對於監
    護之聲請，認為未達第1項之程度者，得依第15條之1第1項
    規定，為輔助之宣告，民法第14條第3項亦有明文。再按對
    於因精神障礙或其他心智缺陷，致其為意思表示或受意思表
    示，或辨識其意思表示效果之能力，顯有不足者，法院得因
    本人、配偶、四親等內之親屬、最近一年有同居事實之其他
    親屬、檢察官、主管機關或社會福利機構之聲請，為輔助之
    宣告，民法第15條之1規定甚明。本院審酌相對人張正宗之
    心神狀況，並於110年11月4日安排相對人至亞東紀念醫院接
    受鑑定，經亞東紀念醫院精神科專科醫師鄭懿之醫師鑑定結
    果，認為：張員目前精神科臨床診斷為「輕微認知功能缺損
    」。張員於成年時期整體社會功能與同儕相仿，行止未有讓
    家人擔心之處。約自民國107年間，張員開始出現認知功能
    退化之徵兆，主要是記憶力不佳，去年五月張員發生腦中風
    後，一度出現左側偏癱，然經復健治療，運動功能有顯著改
    善，但之後經診治，發現認知功能有輕微障礙，此後規律於
    雙和醫院神經內科門診追蹤並持續接受認知功能增進劑之藥
    物治療至今。依同住家人的觀察與客觀病例記載來看，張員
    於近一年半的認知功能變化不大，未有急速退化之跡象，目
    前張員日常生活尚能自理，維持在輕微認知功能缺損之程度
    ，但持續觀察到張員有明顯近期記憶減退與語意表達略顯不
    佳之情形。本次鑑定會談與心理衡鑑亦有類似觀察，心理衡
    鑑結果則顯示張員整體認知功能在短期記憶有明顯退化，具
    失智症初期症狀，與過去一年半間施測的四次結果差異不大
    。整體而言，雖張員目前之整體認知功能僅為輕微認知功能
    缺損，就一般日常生活事物仍具判斷解決能力，然在短期記
    憶方面有明顯缺損，當進行複雜事務之處理時，實有賴他人
    輔助為佳，故推定張員因其罹患之輕微認知功能缺損，致其
    為意思表示或受意思表示，或辨識其意思表示效果之能力，
    顯有不足，因而對於自己財產之管理處分，出現困難，建議
    由他人給予經常性之協助，特別是重大法律行為，應由其他
    完全行為能力之人同意為宜，以防止張員財產之逸散。張員
    自閉症開始至今約莫有三年，近幾年雖未有明顯惡化，然隨
    時間推移，當張員年歲增長，推測其認知功能仍有更形退化
    之可能，依臨床醫學實證經驗來看，張員若欲回復至病前認
    知功能水準，其可能性偏低。故建議為輔助之宣告等語，此
    有該醫院出具之精神鑑定報告書為憑。綜上以觀，本院認為
    相對人張正宗之意思表示或受意思表示，或辨識其意思表示
    效果之能力，顯有不足，準此，相對人之精神或心智狀況，
    已達輔助宣告之程度，本院自得依民法第15條之1第1項規定
    ，對相對人為輔助之宣告。
四、次按受輔助宣告之人，應置輔助人。而法院為輔助之宣告時
    ，應依職權就配偶、四親等內之親屬、最近1年有同居事實
    之其他親屬、主管機關、社會福利機構或其他適當之人，選
    定1人或數人為輔助人。法院為前項選定及指定前，得命主
    管機關或社會福利機構進行訪視，提出調查報告及建議。輔
    助之聲請人或利害關係人亦得提出相關資料或證據，供法院
    斟酌；法院選定輔助人時，應依受輔助宣告之人之最佳利益
    ，優先考量受輔助宣告之人之意見，審酌一切情狀，並注意
    下列事項：(一)受輔助宣告之人之身心狀態與生活及財產狀
    況。(二)受輔助宣告之人與其配偶、子女或其他共同生活之
    人間之情感狀況。(三)輔助人之職業、經歷、意見及其與受
    輔助宣告之人之利害關係。(四)法人為輔助人時，其事業之
    種類與內容，法人及其代表人與受輔助宣告之人之利害關係
    ，民法第1113條之1第1項、同條第2項準用民法第1111條及
    第1111條之1亦有明文。經查：
　㈠關於受輔助宣告之人張正宗之親屬系統：
　　聲請人張瑜芳、張瑜庭及關係人張瑜真均為受輔助宣告之人
    張正宗之子女，關係人張正明則為受輔助人張正宗之胞弟，
    而受輔助人張正宗之配偶李麗莉已於110年2月23日死亡等情
    ，除經聲請人、關係人陳明在卷外，並有關係人張瑜真提出
    之戶籍謄本、李麗莉之除戶謄本1件為證，且經本院依職權
    查詢聲請人、關係人張瑜真、相對人之個人戶籍資料查詢結
    果，自堪以認定。
　㈡關於受輔助宣告之人張正宗之居住情形及其與子女之互動情
    形乙節：
　　目前受輔助宣告之人張正宗居住於新北市○○區○○街00巷00號
    1樓，平日上午關係人張瑜真會至家中照顧張正宗，直至晚
    上張正宗就寢後，關係人張瑜真才會離開，而關係人張瑜真
    偶爾亦會將受輔助宣告之人接回其位於新北市○○區○○街00號
    5樓住處同住等情，除經受輔助宣告之人張正宗及關係人張
    瑜真代理人陳述在卷外，並經關係人張正明證述屬實，自堪
    以認定。
　㈢關於受輔助宣告之人張正宗之最近親屬之意見乙節：
　　受輔助宣告之人張正宗之最近親屬，有三名子女即聲請人張
    瑜芳及張瑜庭、關係人張瑜真，此有聲請人張瑜芳、張瑜庭
    及關係人張瑜真之個人戶籍資料查詢結果。其中聲請人張瑜
    芳、張瑜庭及關係人張瑜真均表達擔任受輔助宣告之人張正
    宗之輔助人之意願，此業據其三人分別陳明在卷。至受輔助
    宣告之人張正宗之其他最近親屬方面，關係人張正明則同意
    由關係人張瑜真為輔助人，此業經關係人張正明當庭陳明在
    卷。
　㈣關於聲請人張瑜芳、張瑜庭及關係人張瑜真擔任共同輔助人之妥當性乙節：
　　基於受輔助宣告之人之最佳利益考量，欲適用共同輔助原則
    ，必須建立於共同輔助人能努力合作、妥善溝通，共同評估
    對受輔助宣告人之身心照護、財產管理狀況，共同行使民法
    第15條之2第1項之同意權，然本件聲請人張瑜芳、張瑜庭及
    關係人張瑜真三人對於受輔助宣告之人張正宗之關係緊張，
    三人間已無良好溝通基礎，難以擔任共同輔助人等情，業經
    聲請人張瑜芳、張瑜庭及關係人張瑜真到庭陳述綦詳。且自
    聲請人張瑜芳、張瑜庭與關係人張瑜真各自提出之書狀內容
    可知，其三人為人子女，彼此間仍懷有互不信任之情形，倘
    由其三人共同擔任輔助人，恐影響輔助事務之執行，有損及
    相對人權益之可能。從而，本件倘選定由聲請人張瑜芳、張
    瑜庭及關係人張瑜真為受輔助宣告之人張正宗之共同輔助人
    ，就未來照顧安排受輔助宣告之人張正宗及財產管理之相關
    事宜，極易引發爭執，顯不符合受輔助宣告之人張正宗之利
    益，自宜由聲請人張瑜芳、張瑜庭或關係人張瑜真擇一為單
    獨輔助人，始為允當。
　㈤關於聲請人張瑜芳、張瑜庭與受輔助宣告之人張正宗有無利
    害衝突之考量乙節：
　　聲請人張瑜庭前因涉嫌侵占李麗莉之遺產及冒領受輔助宣告
    之人張正宗之財產案件，分別經利害關係人張瑜真及受輔助
    宣告之人張正宗提出刑事告訴後，現由臺灣新北地方法院檢
    察署檢察官進行偵查中，此業經關係人張瑜真及受輔助宣告
    之人張正宗陳明在卷，並有其提出之臺灣新北地方法院檢察
    署刑事起訴狀在卷可佐。雖基於無罪推定原則，於案件確定
    前聲請人張瑜庭應不得受有不利之推定，然受輔助宣告之人
    張正宗主觀上既認定聲請人張瑜庭涉有冒領其所有之財產而
    提出刑事告訴，且渠等更有侵占李麗莉生後遺產之嫌疑，相
    對人與聲請人張瑜庭於訴訟上仍處於對立關係，彼此間存有
    利害衝突，堪認雙方已無信賴關係，而聲請人張瑜芳長期以
    往與聲請人張瑜庭關係良好，如由聲請人張瑜芳、張瑜庭共
    同擔任受輔助宣告之人張正宗之輔助人，恐有不利於受輔助
    宣告之人張正宗之情事，為確保司法調查之正確性，於現階
    段聲請人張瑜芳、張瑜庭尚不適宜擔任受輔助宣告之人張正
    宗之輔助人。
　㈥關於關係人張瑜真擔任受輔助宣告之人張正宗之輔助人之妥
    當性乙節：
　　關係人張瑜真有心照料受輔助宣告之人張正宗及維護其權益
    ，亦有擔任輔助人之強烈意願，且受輔助宣告之人張正宗平
    時均係由關係人張瑜真照顧，依其照顧現況，並無不適任之
    情形，亦可見受輔助宣告之人張正宗與關係人張瑜真間之互
    動關係緊密，彼此間具備良好之信賴關係，由其擔任輔助人
    ，應較可發揮輔助功能，裨益受輔助宣告之人張正宗。準此
    ，為協助受輔助宣告之人張正宗與最近親屬間日後良好互動
    之契機，促進受輔助宣告之人張正宗之子女間之共同協力，
    俾利於受輔助宣告之人張正宗日後有關重大交易事項之順利
    執行，應認本件有選定關係人張瑜真為受輔助宣告之人張正
    宗之輔助人之必要，如此始符合受輔助宣告之人張正宗之最
    佳利益。爰依民法第1111條第1項之規定，選定關係人張瑜
    真為受輔助宣告之人張正宗之輔助人。
五、末按依民法第15條之2規定可知，受輔助宣告之人並未喪失
    行為能力，且依法並未完全剝奪其財產處分權。又參酌同法
    第1113條之1規定，並無準用同法第1094條、第1099條及第1
    099條之1、第1103條第1項規定，亦即受輔助宣告人之財產
    ，不由輔助人管理，輔助人對於受輔助宣告人之財產，並無
    需與經法院或主管機關所指定之人會同開具財產清冊之規定
    。本件相對人之精神或心智狀況未達監護宣告之程度，而經
    本院依民法第14條第3項、家事事件法第174條第1項規定，
    對相對人為輔助之宣告已如前所述，再依上說明，本件毋庸
    指定會同開具財產清冊之人，附此敘明。
六、依家事事件法第177條第2項、第164條第2項，裁定如主文。
中　　華　　民　　國　　111 　年　　10　　月　　 4　　日
                  家事法庭  法  官　康存真
以上正本證明與原本無異。
如對本裁定抗告須於裁定送達後10日內向本院提出抗告狀，並應
繳納抗告費新臺幣1,000 元。
中　　華　　民　　國　　111 　年　　10　　月　　 4　　日
                            書記官　林俐婷